ACORDAO-COMPLETO-2478143

ACÓRDÃO 3315/2022 ATA 22/2022 - SEGUNDA CÂMARA

VISTOS, relatados e discutidos estes autos de alteração das aposentadorias deferidas pelo Instituto Nacional do Seguro Social em favor de Geralda da Luz Almeida Lemos e Maria Claudina Fontoura;
ACORDAM os Ministros do Tribunal de Contas da União, reunidos em Sessão da 2ª Câmara, nos termos do art. 71, III e IX, da Constituição de 1988, dos arts. 1º, V, 39, II, e 45 da Lei n.º 8.443, de 1992, e dos arts. 260, § 1º, e 262, § 2º, do RITCU, ante as razões expostas pelo Relator, em:
9.1. assinalar a ilegalidade dos atos de alteração das aposentadorias em favor de Geralda da Luz Almeida Lemos (à Peça 2 sob o n.º 35318/2020) e Maria Claudina Fontoura (à Peça 3 sob o n.º 36234/2020) , negando-lhes os respectivos registros, diante, respectivamente, da indevida integralização da Gratificação de Desempenho e da indevida ausência do necessário substrato material para a concessão da aposentadoria em proventos integrais, nos termos do art. 192 da Lei n.º 8.112, de 1990;
9.2. dispensar o ressarcimento das quantias percebidas indevidamente, mas de boa-fé, em consonância com a Súmula n.º 106 do TCU, deixando, ainda, de determinar a imediata cessação dos correspondentes pagamentos a Geralda da Luz Almeida Lemos em função de a aludida parcela estar sob os efeitos da decisão liminar prolatada pela Justiça Federal da 1ª Região no Agravo de Instrumento n° 2008.01.00.016641-7-MG (Peça 2, p. 21) ;
9.3. determinar que, no prazo de 15 (quinze) dias contados da ciência desta deliberação, o Instituto Nacional do Seguro Social adote as seguintes medidas:
9.3.1. acompanhe os desdobramentos do Processo n° 2008.01.00.016641-7-MG em tramitação perante a Justiça Federal da 1ª Região e, a partir da superveniente decisão judicial interlocutória ou final desfavorável a Geralda da Luz Almeida Lemos, adote as providências cabíveis para, dentro do prazo de 30 (trinta) dias contados dessa superveniente decisão judicial, fazer cessar os pagamentos da correspondente parcela indevida no ato em favor de Geralda da Luz Almeida Lemos, sob pena de responsabilidade solidária da autoridade administrativa omissa, nos termos do art. 71, IX, da Constituição de 1988 e do art. 262, caput, do RITCU;
9.3.2. faça cessar os pagamentos decorrentes do ato em favor de Maria Claudina Fontoura em função da inadequada concessão da aposentadoria em proventos integrais, nos termos do art. 192 da Lei n.º 8.112, de 1990, ante a inadequada ausência do necessário substrato material;
9.3.3. dê ciência desta deliberação às interessadas apontadas no item 9.1 deste Acórdão, alertando-as de que o efeito suspensivo proveniente da eventual interposição do subsequente recurso junto ao TCU não as eximirá da devolução dos valores percebidos indevidamente após a notificação, diante do não provimento do recurso, devendo encaminhar o comprovante da correspondente notificação ao TCU no prazo de 30 (trinta) dias;
9.4. enviar a cópia do presente Acórdão, com o Relatório e a Proposta de Deliberação, ao Instituto Nacional do Seguro Social, para ciência e efetivo cumprimento do item 9.3 deste Acórdão; e
9.5. arquivar o presente processo, sem prejuízo de promover o monitoramento da determinação proferida pelo item 9.3 deste Acórdão, representando ao TCU, se necessário.

Aposentadoria deferida pelo Instituto Nacional do Seguro Social em favor de Geralda da Luz Almeida Lemos e Maria Claudina Fontoura.

Segunda Câmara

Instituto Nacional do Seguro Social.

3. Interessadas: Geralda da Luz Almeida Lemos (CPF XXX.709.576-XX); e Maria Claudina Fontoura (CPF XXX.455.866-XX).

13.1. Ministro presente: Antonio Anastasia (na Presidência).
13.2. Ministros-Substitutos convocados: Marcos Bemquerer Costa e André Luís de Carvalho (Relator).

ANDRÉ DE CARVALHO

Trata-se de alteração das aposentadorias deferidas pelo Instituto Nacional do Seguro Social em favor de Geralda da Luz Almeida Lemos e Maria Claudina Fontoura.  
2.	Após a análise final do feito, a Auditora Federal Tânia Mara Leite da Silva lançou o seu parecer conclusivo à Peça 5, com a anuência, por delegação de competência, do diretor da Sefip (Peça 6) , nos seguintes termos:
	" (...) EXAME TÉCNICO
Procedimentos aplicados
3.	Os procedimentos para exame, apreciação e registro de atos de pessoal encontram-se estabelecidos na Instrução Normativa TCU 78/2018 e na Resolução TCU 206/2007. Essas normas dispõem que os atos de pessoal disponibilizados por meio do e-Pessoal devem ser submetidos previamente a críticas automatizadas, com base em parâmetros predefinidos.
4.	As críticas das informações cadastradas na etapa de coleta do ato foram elaboradas e validadas levando-se em conta as peculiaridades de cada ato. Os itens verificados nessa etapa são inerentes a dados cadastrais, fundamentos legais, mapa de tempo, ficha financeira, assim como eventuais ocorrências de acumulação. Trata-se de verificações abrangentes, minuciosas e precisas e sem a necessidade de ação humana e, portanto, menos suscetível a falhas. As críticas aplicadas estão discriminadas no sistema, no Menu e-Pessoal, opção 'Crítica', que podem ser acessadas mediante concessão de perfil específico a servidores do TCU responsáveis pela análise.
5.	Além das críticas automatizadas, há verificação humana adicional no caso de haver alertas do sistema ou informações não formatadas, como esclarecimentos do gestor ou do controle interno. 
6.	As críticas também consideram os registros do Sistema Integrado de Administração de Recursos Humanos (Siape) . O Siape disponibiliza informações atualizadas sobre as parcelas que integram os proventos, diferentemente, portanto, do e-Pessoal, que informa as parcelas no momento do registro do ato. 
7.	Essa confrontação com o Siape fornece uma visão atual e verdadeira da situação, o que permite descaracterizar irregularidades e inconsistências que, embora constantes do e-Pessoal, já foram corrigidas.
8.	As verificações detectadas nos atos encontram-se discriminadas na aba de pendências de cada ato no sistema e-Pessoal, bem como nos espelhos dos atos contemplados por esta instrução.
Exame das Constatações
9.	Ato: 35318/2020 - Interessado: GERALDA DA LUZ ALMEIDA LEMOS - CPF: XXX.709.576-XX
9.1.	Parecer do Controle Interno: considerar o ato Análise dispensada de acordo com o art. 15 da IN TCU 78-2018. Justificativa: AVOCAÇÃO COM BASE NO ARTIGO 15 DA IN TCU 78/2018
9.2.	Constatações e análises: 
9.2.1.	Na ficha financeira, o campo 'Valor de referência para o cálculo da rubrica (R$) ' não foi preenchido ou foi preenchida com zero para a rubrica (82288 - GDASS - LEI 10855/2004 AP (Vantagem de caráter geral - Gratificação/Adicional de caráter geral, definida em lei e de valor fixo, incorporável na inatividade) ) .
a.	Justificativa do Gestor de Pessoal: Não há. Verificação efetuada no âmbito do TCU.
b.	Análise do Controle Interno: Não há. Verificação efetuada no âmbito do TCU.
c.	Análise da unidade técnica (Sefip/TCU) : Trata-se de forma de preenchimento do formulário.
9.2.2.	Houve o registro de pelo menos uma rubrica com 'Denominação para análise pelo TCU = Decisão judicial (10289 - DECISAO JUDICIAL N TRAN JUG AP (Decisão judicial - Outros) - R$ 279,60) .
a.	Justificativa do Gestor de Pessoal: Não há. Verificação efetuada no âmbito do TCU.
b.	Análise do Controle Interno: Não há. Verificação efetuada no âmbito do TCU.
c.	Análise da unidade técnica (Sefip/TCU) : Trata-se de pagamento de integralização de gratificação de desempenho por decisão judicial. De acordo com a SÚMULA TCU 266, as únicas parcelas que integram os proventos e que são isentas de proporcionalização, no caso de aposentadoria proporcional, são a Gratificação Adicional por Tempo de Serviço, a Vantagem Pessoal dos 'Quintos' e a vantagem consignada no art. 193 da Lei nº 8.112/1990. No caso em tela, propõe-se considerar ilegal o ato em exame, negando-lhe registro, mas sem determinar a suspensão do pagamento da parcela, haja vista sua manutenção estar amparada em decisão judicial.
9.2.3.	Aposentadoria proporcional. A rubrica 00592 - GRAT.ATIV.EXECUT/GAE/LD 13 APO (Vantagem de caráter geral - Gratificação/Adicional de caráter geral, definida em lei e de valor fixo, incorporável na inatividade) não foi proporcionalizada. Valor pago (R$) 1.423,37 / (Valor de referência para o cálculo da rubrica (R$) 889,61) => 1 1,60.
a.	Justificativa do Gestor de Pessoal: Não há. Verificação efetuada no âmbito do TCU.
b.	Análise do Controle Interno: Não há. Verificação efetuada no âmbito do TCU.
c.	Análise da unidade técnica (Sefip/TCU) : O pagamento irregular não persiste.
9.2.4.	Há outro ato na base de mesmo CPF, mesmo órgão e o mesmo tipo, e que ainda não foi apreciado. Ato (s) encontrado (s) no SISAC: SISAC-10268464-04-2013-000016-7 (TCU) .
a.	Justificativa do Gestor de Pessoal: Não há. Verificação efetuada no âmbito do TCU.
b.	Análise do Controle Interno: Não há. Verificação efetuada no âmbito do TCU.
c.	Análise da unidade técnica (Sefip/TCU) : Fato apontado não interfere na análise do ato.
9.2.5.	Aposentadoria proporcional. A rubrica (00005 - PROVENTO BASICO (Provento básico) ) não foi proporcionalizada corretamente. Possível devolução do ato. Valor pago R$ 889,61 / (Valor de referência para o cálculo da rubrica R$ 988,45* percentual da respectiva rubrica 90,00%) >= 1 (1,00) .
a.	Justificativa do Gestor de Pessoal: Não há. Verificação efetuada no âmbito do TCU.
b.	Análise do Controle Interno: Não há. Verificação efetuada no âmbito do TCU.
c.	Análise da unidade técnica (Sefip/TCU) : Não se constatou irregularidades em relação ao item nas fichas financeiras atuais.
9.2.6.	Ato e-Pessoal em substituição a ato Sisac devolvido de acordo com comunicado da presidência do TCU.
a.	Justificativa do Gestor de Pessoal: Não há. Verificação efetuada no âmbito do TCU.
b.	Análise do Controle Interno: Não há. Verificação efetuada no âmbito do TCU.
c.	Análise da unidade técnica (Sefip/TCU) : Ato em substituição a ato SISAC devolvido com entrada original no TCU na data de 22/3/2016.
9.2.7.	Existe rubrica (10289 - DECISAO JUDICIAL N TRAN JUG AP (Decisão judicial - Outros) ) nos proventos atuais (Contracheque Siape) classificada com 'Denominação para análise pelo TCU' do tipo 'Decisão judicial'.
a.	Justificativa do Gestor de Pessoal: Não há. Verificação efetuada no âmbito do TCU.
b.	Análise do Controle Interno: Não há. Verificação efetuada no âmbito do TCU.
c.	Análise da unidade técnica (Sefip/TCU) : Trata-se de pagamento de integralização de gratificação de desempenho por decisão judicial. De acordo com a SÚMULA TCU 266, as únicas parcelas que integram os proventos e que são isentas de proporcionalização, no caso de aposentadoria proporcional, são a Gratificação Adicional por Tempo de Serviço, a Vantagem Pessoal dos 'Quintos' e a vantagem consignada no art. 193 da Lei nº 8.112/1990. No caso em tela, propõe-se considerar ilegal o ato em exame, negando-lhe registro, mas sem determinar a suspensão do pagamento da parcela, haja vista sua manutenção estar amparada em decisão judicial.
9.2.8.	Na ficha financeira, o campo 'Valor de referência para o cálculo da rubrica (R$) ' não foi preenchido ou foi preenchida com zero para a rubrica (82288 - GDASS - LEI 10855/2004 AP (Vantagem de caráter geral - Gratificação/Adicional de caráter geral, definida em lei e de valor fixo, incorporável na inatividade) ) .
a.	Justificativa do Gestor de Pessoal: Não há. Verificação efetuada no âmbito do TCU.
b.	Análise do Controle Interno: Não há. Verificação efetuada no âmbito do TCU.
c.	Análise da unidade técnica (Sefip/TCU) : Trata-se de forma de preenchimento do formulário.
9.3.	O detalhamento da inconsistência acima elencada encontra-se no anexo II dessa instrução. 
9.4.	Encaminhamento do ato: 
9.4.1.	Considerar ILEGAL e recusar registro do ato de Aposentadoria de GERALDA DA LUZ ALMEIDA LEMOS do quadro de pessoal do órgão/entidade Instituto Nacional do Seguro Social, com base nos arts. 71, inciso III, da Constituição Federal, 1º, inciso V, e 39, inciso II, da Lei 8.443/1992 e 260, § 1º, do Regimento Interno.
9.4.2.	Com fulcro no art. 262, caput, do Regimento Interno deste Tribunal, determinar ao órgão/entidade Instituto Nacional do Seguro Social que: 
a.	dê ciência, no prazo de quinze dias, contados da notificação, do inteiro teor desta deliberação ao interessado, alertando-o de que o efeito suspensivo proveniente da interposição de eventuais recursos junto ao TCU não o exime da devolução dos valores percebidos indevidamente, caso o recurso não seja provido.
b.	informe o teor do acórdão que vier a ser prolatado, encaminhando ao TCU, no prazo de trinta dias, comprovante da data de ciência pelo interessado, nos termos do art. 4º, § 3º, da Resolução TCU 170/2004.
c.	dispense a devolução dos valores indevidamente recebidos de boa-fé até a data da ciência do órgão/entidade Instituto Nacional do Seguro Social, do acórdão que vier a ser proferido, com base no Enunciado 106 da Súmula da Jurisprudência do TCU.
10.	Ato: 36234/2020 - Interessado: MARIA CLAUDINA FONTOURA - CPF: XXX.455.866-XX
10.1.	Parecer do Controle Interno: considerar o ato Análise dispensada de acordo com o art. 15 da IN TCU 78-2018. Justificativa: AVOCAÇÃO COM BASE NO ARTIGO 15 DA IN TCU 78/2018
10.2.	Constatações e análises: 
10.2.1.	O tempo de serviço para aposentadoria até o dia 14/10/1996 é insuficiente para incorporação da vantagem do art. 192 da Lei 8.112/1990.
a.	Justificativa do Gestor de Pessoal: Não há justificativa
b.	Análise do Controle Interno: Análise dispensada de acordo com o art. 15 da IN TCU 78-2018.
c.	Análise da unidade técnica (Sefip/TCU) : De acordo com a jurisprudência desta Corte, é ilegal a concessão da vantagem do art. 192 da Lei 8.112/1990 a servidor que não contava, em 14/10/1996 (data de sua revogação) , com tempo de serviço para aposentadoria com proventos integrais. Até a referida data, a ex-servidora contava com 25 anos, 4 meses e 26 dias de tempo de serviço para aposentadoria.
10.2.2.	Há outro ato na base de mesmo CPF, mesmo órgão e o mesmo tipo, e que ainda não foi apreciado. Ato (s) encontrado (s) no SISAC: SISAC-10268464-04-2012-000066-0 (TCU) .
a.	Justificativa do Gestor de Pessoal: Não há. Verificação efetuada no âmbito do TCU.
b.	Análise do Controle Interno: Não há. Verificação efetuada no âmbito do TCU.
c.	Análise da unidade técnica (Sefip/TCU) : Fato apontado não interfere na análise do ato.
10.2.3.	A categoria de tempo ponderado (Atividades perigosas, insalubres ou penosas) não está amparada na jurisprudência do TCU, pois não foi deferida para 'Profissional de saúde com profissão regulamentada', ou para servidor com Regime jurídico anterior à Lei 8.112/1990 diferente de CLT ou posterior a 11/12/1990.
a.	Justificativa do Gestor de Pessoal: Não há. Verificação efetuada no âmbito do TCU.
b.	Análise do Controle Interno: Não há. Verificação efetuada no âmbito do TCU.
c.	Análise da unidade técnica (Sefip/TCU) : Há laudo técnico comprovando o caráter insalubre da atividade do ex-servidor.
10.2.4.	Ato e-Pessoal em substituição a ato Sisac devolvido de acordo com comunicado da presidência do TCU.
a.	Justificativa do Gestor de Pessoal: Não há. Verificação efetuada no âmbito do TCU.
b.	Análise do Controle Interno: Não há. Verificação efetuada no âmbito do TCU.
c.	Análise da unidade técnica (Sefip/TCU) : Ato em substituição a ato SISAC devolvido com entrada original no TCU na data de 21/3/2016.
10.3.	O detalhamento da inconsistência acima elencada encontra-se no anexo II dessa instrução. 
10.4.	Encaminhamento do ato: 
10.4.1.	Considerar ILEGAL e recusar registro do ato de Aposentadoria de MARIA CLAUDINA FONTOURA do quadro de pessoal do órgão/entidade Instituto Nacional do Seguro Social, com base nos arts. 71, inciso III, da Constituição Federal, 1º, inciso V, e 39, inciso II, da Lei 8.443/1992 e 260, § 1º, do Regimento Interno.
10.4.2.	Com fulcro no art. 262, caput, do Regimento Interno deste Tribunal, determinar ao órgão/entidade Instituto Nacional do Seguro Social que: 
a.	dê ciência, no prazo de quinze dias, contados da notificação, do inteiro teor desta deliberação ao interessado, alertando-o de que o efeito suspensivo proveniente da interposição de eventuais recursos junto ao TCU não o exime da devolução dos valores percebidos indevidamente, caso o recurso não seja provido.
b.	informe o teor do acórdão que vier a ser prolatado, encaminhando ao TCU, no prazo de trinta dias, comprovante da data de ciência pelo interessado, nos termos do art. 4º, § 3º, da Resolução TCU 170/2004.
c.	promova a exclusão, no prazo 15 (quinze) dias, contados a partir da ciência desta deliberação, sujeitando-se a autoridade administrativa omissa à responsabilidade solidária, da rubrica apontada em face de manifesta ilegalidade, uma vez que o seu pagamento não encontra respaldo na jurisprudência deste Tribunal.
d.	emita novo ato, livre da irregularidade ora apontada, em substituição ao ato de Aposentadoria de MARIA CLAUDINA FONTOURA, submetendo-o à nova apreciação por este Tribunal, na forma do artigo 260, caput, também do Regimento.
e.	dispense a devolução dos valores indevidamente recebidos de boa-fé até a data da ciência do órgão/entidade Instituto Nacional do Seguro Social, do acórdão que vier a ser proferido, com base no Enunciado 106 da Súmula da Jurisprudência do TCU.
CONCLUSÃO
11.	A abrangência e a profundidade das verificações levadas a efeito fundamentam convicção de que os atos 35318/2020 e 36234/2020 podem ser apreciados pela ilegalidade, em razão das irregularidades apontadas no item Exame das Constatações desta instrução, que representam afronta à legislação e à jurisprudência de referência.
12.	Os aludidos atos deram entrada neste Tribunal há menos de cinco anos, não sendo aplicável, portanto, o procedimento de contraditório e ampla defesa determinado pelo Acórdão 587/2011-TCU-Plenário.
PROPOSTA DE ENCAMINHAMENTO
13.	Ante o exposto, com fundamento no art. 71, inciso III, da Constituição Federal, no art. 1º, inciso V, e art. 39, incisos I e II, da Lei 8.443/1992, no art. 260 do Regimento Interno do Tribunal de Contas da União, propõe-se: 
13.1.	Considerar ILEGAIS e recusar registro dos atos de Aposentadoria de GERALDA DA LUZ ALMEIDA LEMOS e MARIA CLAUDINA FONTOURA do quadro de pessoal do órgão/entidade Instituto Nacional do Seguro Social, com base nos arts. 71, inciso III, da Constituição Federal, 1º, inciso V, e 39, inciso II, da Lei 8.443/1992 e 260, § 1º, do Regimento Interno.
13.2.	Com fulcro no art. 262, caput, do Regimento Interno deste Tribunal, determinar ao órgão/entidade Instituto Nacional do Seguro Social que: 
13.2.1.	emita novo ato, livre da irregularidade ora apontada, em substituição ao ato de Aposentadoria de MARIA CLAUDINA FONTOURA, submetendo-o à nova apreciação por este Tribunal, na forma do artigo 260, caput, também do Regimento.
13.2.2.	dispense a devolução dos valores indevidamente recebidos de boa-fé até a data da ciência do órgão/entidade Instituto Nacional do Seguro Social, do acórdão que vier a ser proferido, com base no Enunciado 106 da Súmula da Jurisprudência do TCU.
13.2.3.	dê ciência, no prazo de quinze dias, contados da notificação, do inteiro teor desta deliberação aos interessados, alertando-os de que o efeito suspensivo proveniente da interposição de eventuais recursos junto ao TCU não os exime da devolução dos valores percebidos indevidamente, caso o recurso não seja provido.
13.2.4.	informe o teor do acórdão que vier a ser prolatado, encaminhando ao TCU, no prazo de trinta dias, comprovante da data de ciência pelos interessados, nos termos do art. 4º, § 3º, da Resolução TCU 170/2004.
13.2.5.	promova a exclusão, no prazo 15 (quinze) dias, contados a partir da ciência desta deliberação, sujeitando-se a autoridade administrativa omissa à responsabilidade solidária, da rubrica apontada em face de manifesta ilegalidade, uma vez que o seu pagamento não encontra respaldo na jurisprudência deste Tribunal.".
3.	Enfim, por intermédio do Exmo. Sr. Procurador Júlio Marcelo de Oliveira, o MPTCU anuiu, em cota singela (Peça 8) , à aludida proposta da unidade técnica.
É o Relatório.

não há.

Procurador Júlio Marcelo de Oliveira.

PESSOAL. APOSENTADORIA. INADEQUADA INCORPORAÇÃO DA VANTAGEM PREVISTA NO ART. 192 DA LEI N.º 8.112, DE 1990. INADEQUADO VALOR INTEGRAL PARA A GRATIFICAÇÃO DE DESEMPENHO. ILEGALIDADE E NEGATIVA DE REGISTRO. MANUTENÇÃO TEMPORÁRIA DOS PAGAMENTOS EM RESPEITO À DECISÃO JUDICIAL LIMINAR. AUSÊNCIA DO NECESSÁRIO SUBSTRATO MATERIAL PARA O OUTRO ATO DE APOSENTADORIA. ILEGALIDADE. NEGATIVA DE REGISTRO. DETERMINAÇÕES. COMUNICAÇÕES.

APOSENTADORIA (APOS)

Secretaria de Fiscalização de Integridade de Atos e Pagamentos de Pessoal e de Benefícios Sociais (Sefip).

Trata-se de alteração das aposentadorias deferidas pelo Instituto Nacional do Seguro Social sob as seguintes condições: 
	Peça
	Beneficiária
	Número de Controle
	Data de Nascimento
	Tipo de Ato e 
de Aposentadoria
	Vigência
	Enviado ao TCU

	2
	Geralda da Luz Almeida Lemos
	35318/2020
	5/11/1950
	Alteração - 
Aposentadoria Voluntária
	8/2/1999
	30/10/2020

	3
	Maria Claudina Fontoura 
	36234/2020
	23/10/1945
	Alteração - 
Aposentadoria Voluntária
	10/9/2015
	30/10/2020

2.	Como visto, as referidas aposentadorias seriam voluntárias com os proventos integrais calculados pela última remuneração do correspondente cargo, nos termos do art. 3º da EC n.º 47, de 2005.
3.	A Sefip detectou, contudo, a inadequada percepção da parcela como "DEC JUD N TRAN JUG - AP - R$ 279,60" em favor de Geralda da Luz Almeida Lemos em face, aí, da integral percepção da gratificação de desempenho diante da decisão judicial não transitada em julgado, além da inadequada concessão da aposentadoria com os proventos integrais, nos termos do art. 192 da Lei n.º 8.112, de 1990, em favor de Maria Claudina Fontoura, já que não contaria com o tempo de serviço (contribuição) para o aludido benefício.
4.	Por esse prisma, após a análise final do feito, a Sefip pugnou pela ilegalidade dos aludidos atos de alteração das aposentadorias; tendo o MPTCU anuído a essa proposta.
5.	O TCU pode incorporar o parecer da Sefip a estas razões de decidir.
6.	Ocorre que, ao discorrer sobre a parcela atribuída em prol de Geralda da Luz Almeida Lemos como "DEC JUD N TRAN JUG - AP - R$ 279,60" decorrente da decisão judicial não transitada em julgado, a Sefip assinalou que a aludida Gratificação de Desempenho não poderia ser integralizada, pois, nos termos da Súmula n.º 266 do TCU, "as únicas parcelas que integram os proventos e que são isentas de proporcionalização, no caso de aposentadoria proporcional, são a Gratificação Adicional por Tempo de Serviço, a Vantagem Pessoal dos 'Quintos' e a vantagem consignada no art. 193 da Lei nº 8.112/1990", e, assim, propôs a ilegalidade do ato para lhe negar o respectivo registro, sem determinar, contudo, a suspensão do pagamento por estar amparado em decisão judicial.
7.	Por esse prisma, o parecer da unidade técnica pela ilegalidade da integralização da Gratificação de Desempenho em favor de Geralda da Luz Almeida Lemos está em sintonia com a jurisprudência fixada pelo TCU a partir, por exemplo, do Acórdão 13438/2020-TCU-Primeira Câmara, restando configurada, desse modo, a eventual ilegalidade na correspondente parcela como "10289-DECISAO JUDICIAL N TRAN JUG AP", mas, estando a aludida parcela sob os efeitos de decisão liminar prolatada pela Justiça Federal da 1ª Região no Agravo de Instrumento n° 2008.01.00.016641-7-MG (Peça 2, p. 21) , o TCU deve deixar de determinar a imediata cessação dos correspondentes pagamentos. 
8.	De toda sorte, como a mencionada decisão judicial tem caráter liminar, o TCU pode enviar a subsequente determinação para que o INSS promova o acompanhamento da decisão judicial final a ser proferida no âmbito do aludido Processo n° 2008.01.00.016641-7-MG, devendo, diante da eventual desconstituição da referida decisão liminar, promover a imediata cessação dos pagamentos inerentes à aludida parcela em sintonia aí, por exemplo, com Acórdão 13438/2020-TCU-Primeira Câmara.
9.	A Sefip assinalou, por outro lado, que, durante a vigência do art. 192 da Lei n.º 8.112, de 1990, Maria Claudina Fontoura não contaria com o tempo de serviço (contribuição) para a aposentadoria com os proventos integrais, já que a então servidora teria apenas 25 anos, 4 meses e 26 dias de tempo de serviço (contribuição) .
10.	Ao analisar o tempo de serviço de Maria Claudina Fontoura (Peça 3, p. 3) , o espelho do ato sob o n.º 36234/2020 revelaria que a interessada contaria, em 14/1/1999, com 31 anos e 13 dias de tempo de contribuição para a aposentadoria, mas, ao tempo da vigência do art. 192 da Lei nº 8.112/1990, a beneficiária não teria alcançado as condições para a aludida aposentadoria pelo aludido dispositivo legal, e, desse modo, restaria adequada a proposta da unidade técnica pela ilegalidade do aludido ato de aposentadoria ante a indevida ausência do necessário substrato material para a concessão dos respectivos proventos integrais.
11.	Diante, enfim, da entrada dos aludidos atos de aposentadoria no TCU há menos de 5 anos, não seria necessária a prévia oitiva das respectivas interessadas, estando esse entendimento em plena consonância com a jurisprudência do STF (v.g.: MS-25.116 e MS-25.403) e com a exceção prevista na Súmula Vinculante n.º 3 do STF, além de estar em sintonia com a jurisprudência do TCU (v.g.: Acórdão 587/2011-TCU-Plenário, entre outros) .
12.	O TCU deve assinalar as ilegalidades, portanto, dos atos de alteração das aposentadorias em favor de Geralda da Luz Almeida Lemos e Maria Claudina Fontoura para lhes negar os respectivos registros diante, respectivamente, da indevida integralização da Gratificação de Desempenho e da indevida ausência do necessário substrato material para a concessão da aposentadoria em proventos integrais, nos termos do art. 192 da Lei n.º 8.112, de 1990, sem prejuízo de determinar que o órgão de origem promova o devido acompanhamento sobre o futuro desfecho do aludido Processo n° 2008.01.00.016641-7-MG em tramitação na Justiça Federal da 1ª Região.
Ante o exposto, voto pela prolação do Acórdão ora submetido a este Colegiado.
TCU, Sala das Sessões, em 5 de julho de 2022.
Ministro-Substituto ANDRÉ LUÍS DE CARVALHO 
Relator